【裁判字號】    99,易,926
【裁判日期】    990706
【裁判案由】    詐欺
【裁判全文】
臺灣臺中地方法院刑事判決  99年度易字第926號
公  訴  人  臺灣臺中地方法院檢察署檢察官
被      告  乙○○
上列被告因詐欺案件，經檢察官提起公訴（99年度偵字第3975號
、第5879號），本院判決如下：
    主    文
乙○○犯幫助詐欺取財罪，處有期徒刑參月，如易科罰金，以新
臺幣壹仟元折算壹日。
    犯罪事實
一、乙○○已預見將自己之金融機構帳戶存摺、提款卡連同密碼
    提供他人使用，因該帳戶所有人名義與實際使用者不同，使
    用者即可藉此躲避員警追查，作為詐欺取財或恐嚇取財之犯
    罪工具；且現今一般金融機構帳戶之申請甚為簡易方便，如
    係基於正當用途而有使用帳戶之必要，通常需用人得以自己
    名義申請辦理即可，本無借用他人帳戶掩飾資金流向之必要
    。惟乙○○在不違背其本意之下，竟基於幫助詐欺取財之不
    確定故意，於民國九十九年一月六日前之某不詳時、地，將
    其向元大銀行沙鹿分行申辦之帳號0000000000000000號帳戶
    （下稱元大銀行帳戶）之存摺、提款卡及密碼，交付予真實
    姓名、年籍不詳之人，容任該人所屬詐欺集團成員使用其帳
    戶以遂行詐欺取財犯罪。而該詐欺集團成員即共同基於意圖
    為自己不法所有之犯意聯絡，於九十九年一月六日九時三十
    五分許，撥打電話向丙○○詐稱因其帳戶遭詐騙集團使用，
    必須匯款至中保局幫其保管金錢，施用詐術致丙○○因而陷
    於錯誤，遂於九十九年一月六日，匯款新臺幣（下同）九萬
    七千元存入乙○○之上開元大銀行帳戶內。嗣丙○○察覺有
    異，報警處理始查悉上情。
二、案經臺中縣警察局清水分局暨新竹市警察局第二分局報告臺
    灣臺中地方法院檢察署檢察官偵查起訴。
    理    由
一、證據能力之說明：按被告以外之人於審判外之言詞或書面陳
    述，除法律有規定者外，不得作為證據，刑事訴訟法第一百
    五十九條第一項定有明文，此即學理上所稱「傳聞證據排除
    法則」。被告以外之人於偵查中向檢察官所為之陳述，除顯
    有不可信之情況者外，得為證據；被告以外之人於審判外之
    陳述，雖不符同法第一百五十九條之一至第一百五十九條之
    四之規定，而經當事人於審判程式同意作為證據，法院審酌
    該言詞陳述或書面陳述作成時之情況，認為適當者，亦得為
    證據。當事人、代理人或辯護人於法院調查證據時，知有第
    一百五十九條第一項不得為證據之情形，而未於言詞辯論終
    結前聲明異議者，視為有前項之同意，亦為同法第一百五十
    九之一第二項及第一百五十九條之五所分別明定。而鑒於採
    用傳聞證據排除法則之重要理由之一，係因傳聞證據未經當
    事人之反詰問予以覈實，若當事人願放棄對原供述人之反對
    詰問時，原則上即可承認該傳聞證據之證據能力，而揆諸我
    國刑事訴訟法第一百五十九條之五之立法理由，除參照前述
    傳聞證據排除法則之基本法理外，亦參考日本刑事訴訟法第
    三百二十六條之立法例，查日本刑事審判實務之運作，有關
    檢察官及被告均同意作為證據之傳聞書面材料或陳述，可直
    接援引該國刑事訴訟法第三百二十六條作為傳聞例外之法律
    依據，僅在檢察官與被告不同意之情況下，乃需根據其他傳
    聞例外規定俾以斟酌該等書面材料或陳述是否具有證據能力
    ，在當事人間無爭執之案件中，傳聞證據基本上均可依據前
    引規定提出於法院使用。據此，我國刑事訴訟法第一百五十
    九條之五之適用應可作同上之解釋，本件檢察官所提出之供
    述證據及書面證據內容，固為被告以外之人在審判外之陳述
    ，屬傳聞證據，惟被告乙○○就前開審判外之陳述，迄於言
    詞辯論終結前，對於該等證詞之證據能力均未為異議之聲明
    ，而本院審酌該等證據內容作成時之情況，核無違法取證及
    證明力明顯過低而顯有不可信之瑕疵及情況，亦認為以之作
    為證據為適當，故依上開規定及說明，自得作為證據，合先
    敘明。
二、訊據被告乙○○對於上開元大銀行帳戶原係由其申辦使用等
    情固坦承不諱，惟矢口否認有何幫助詐欺取財犯行，於偵查
    中辯稱略以：上開帳戶之存摺及提款卡不知道是放在機車置
    物箱內或家裡，九十九年一月二十日時要去銀行開設新帳戶
    時，銀行才通知伊的元大帳戶有問題，才發現不見了云云；
    於本院審理時則辯稱略以：伊沒有提供帳戶讓別人使用。伊
    家人也不可能拿走伊的存摺及提款卡。伊的元大銀行帳戶是
    被甲○○拿走云云。然查：
  (一)上開犯罪事實，業據證人即被害人丙○○於警詢中指證遭人
    詐騙匯款經過綦詳，並有被告元大銀行沙鹿分行帳號000000
    0000000000號帳戶之客戶基本資料及支票存摺存款對帳單各
    一份、被害人提供之元大銀行存入憑條一紙附卷可稽。而被
    告於本院審理時雖辯稱其所有之系爭元大帳戶係為案外人甲○○所竊取，並指案外人甲○○另有竊取其所有之筆記型電
    腦等物云云，然經本院調閱臺灣臺中地方法院檢察署九十八
    年度偵緝字第二四八九號甲○○竊盜一案之卷證，該案中之
    甲○○涉嫌竊盜部分，業經檢察官以犯罪嫌疑不足為由予以
    不起訴處分確定，且該案中被告所指稱案外人甲○○之竊盜
    時間，為九十八年二月十七日十六時許，與本案系爭元大銀
    行帳戶遭利用為詐騙之匯款帳戶之九十九年一月六日，相隔
    將近一年，已難驟認案外人甲○○確有竊取上開元大銀行帳
    戶之存摺、提款卡之情形。況且，被告於本院審理時復陳稱
    ：「（檢察官問：如何確定該帳戶是被甲○○偷走的？）因
    為他常常在我家進出」、「（檢察官問：何時被甲○○偷走
    ？）甲○○應該是除了之前所犯的偷我電腦的竊盜案件之外
    ，之後另外又再偷了我的存摺、提款卡及密碼」、「（檢察
    官問：既然甲○○有偷你的電腦的紀錄，為何讓甲○○隨便
    進出你的家？）我的電腦被偷了之後，都是我在家，我才會
    讓甲○○進來，但是甲○○自己有沒有偷偷進入我家，我不
    知道」等語，顯見被告僅係臆測上開元大銀行帳戶之存摺、
    提款卡等物為甲○○所竊取，而未親自見聞甚明。又案外人
    甲○○雖曾因提供帳戶之幫助詐欺案件，經臺灣屏東地方法
    院以九十九年度中簡字第四一二號判處有期徒刑三月確定，
    惟經本院調閱上開卷宗內容得知，該案之犯罪時間為九十七
    年十二月十七日前某日，與本案相隔之時間亦遠，亦難因案
    外人甲○○曾有幫助詐欺之犯行，即推論案外人甲○○確有
    竊取上開元大銀行帳戶存摺、提款卡之行為。是被告此部分
    所辯，難予憑採。
  (二)況且，被告於本院審理時自陳將存摺、提款卡及密碼放置一
    起，然密碼之設定為防止帳戶遭他人盜用之重要機制，倘設
    定密碼後又將之記載於金融卡上或將記載密碼之紙張與金融
    卡同置一處，無異係使非法取得金融卡之人得以按圖索驥，
    則密碼之設定豈非失其防護之作用。參以，依目前之金融實
    務運作，縱有誤輸入密碼三次而遭鎖卡或沒入之情事，僅需
    存戶本人持身分證件及原開戶印鑑，即可臨櫃申請解鎖或逕
    行領回遭沒入之金融卡，被告豈有刻意將之註記在金融卡背
    面或與金融卡同置一處，而徒增帳戶遭人盜用之風險之理。
    是被告所辯，亦與事理有悖，尚難採信。
  (三)再者，被告所有之元大銀行帳戶，於本案發生前之存款餘額
    ，僅有十四元（最後一次係於九十八年一月九日提領二百元
    ），在被害人丙○○於九十九年一月六日匯款進入被告之上
    開元大銀行帳戶後，該筆匯款旋於同日遭人以金融卡逐筆提
    領殆盡，此觀諸卷附之元大銀行帳戶存款對帳單亦明。本院
    審酌被告之上開金融帳戶於被害人匯款前、後之提匯款情形
    ，顯非一般存款帳戶之交易常態，且該詐欺集團成員領取贓
    款之方式係經自動櫃員機提領，倘非經被告告知，外人何以
    得知該密碼，而得以提領該帳戶內之金錢。顯見被告係明知
    其所提供之上開元大銀行帳戶，已無供己使用必要，而認為
    交付他人使用，對自己之財產或其他權益並無妨害，縱然該
    向其收取金融帳戶資料之人係將其所提供之帳戶供作詐欺取
    財犯罪使用，亦不違背其本意之故，乃將上開元大銀行帳戶
    資料交付他人使用，俾便該詐欺集團人員確認被害人有無匯
    款及何時匯款，至為灼然。綜觀上開帳戶提領情形，要與本
    院審理此類幫助詐欺案時所得之人頭帳戶提供者與收取帳戶
    之人間對於帳戶使用之約定情形及詐欺集團之犯罪手法相同
    ，由此足以推論被告係將上開元大銀行帳戶資料交付他人使
    用甚明。
  (四)按刑法上之故意，可分為直接故意與不確定故意（間接故意
    ），所謂「不確定故意」，係指行為人對於構成犯罪之事實
    ，預見其發生而其發生並不違背其本意者，刑法第十三條第
    二項定有明文；且衡諸常情，一般國人向金融機構開設帳戶
    ，並無任何法令限制，若係正當用途，大可光明正大，自行
    申請供己使用，何必向他人收集？再者，帳戶之用途係用來
    存提款項，而存摺、提款卡等均係個人重要之物件，並具有
    一定金融交易目的及識別意義，一旦有人收購他人帳戶及上
    開物品供做不明使用，依一般認知，必是隱身幕後之使用人
    欲利用人頭帳戶掩飾犯行免於遭人追查，自極易於令人有與
    不法犯罪之目的相關之合理懷疑。又近來利用各種名義詐欺
    取財之犯罪類型層出不窮，該等犯罪，多數均係利用他人帳
    戶作為恐嚇取財或詐欺所得財物之出入帳戶，並經媒體廣為
    披載，被告縱使並不確知所提供之帳戶，係遭他人用以對被
    害人詐欺取財，亦無法確知取得帳戶之人係以何種方法於何
    時地為詐欺取財之具體內容，惟對於其所提供之上揭帳戶，
    將遭人作為詐欺取財犯行所得財物匯入及提領之工具使用，
    應有概括之認識，且可預見其發生。被告為具一般社會智識
    經驗之成年人，自應知悉該詐欺集團係利用其提供之金融帳
    戶作為犯罪之用，是其對於他人利用上開帳戶資料作為犯詐
    欺罪之出入帳戶等情，可預見其發生且其發生不違背其本意
    ，而提供上開帳戶資料供他人使用，其所為實有幫助該詐欺
    集團利用上開帳戶犯詐欺取財罪之不確定故意無疑。從而，
    被告上開所辯，不足採信。是本案事證明確，被告所涉幫助
    詐欺取財犯行堪予認定，應依法論科。
三、查被告乙○○提供帳戶提款卡並告知密碼予他人詐欺犯罪使
    用，雖並未參與上開犯罪之構成要件行為，然其顯係以幫助
    他人犯罪之意思，實行上開犯罪構成要件以外之行為，核其
    所為，係犯刑法第三十條第一項前段、第三百三十九條第一
    項之幫助詐欺取財罪。而被告僅係幫助他人實行詐欺取財罪
    ，為幫助犯，應依刑法第三十條第二項之規定，按詐欺取財
    罪正犯之刑予以減輕。爰審酌被告乙○○先前並無前科，素
    行良好，惟率然提供帳戶予他人犯罪使用，造成遭受詐騙之
    人追查贓款及實際犯罪行為人發生阻礙，對於社會治安仍具
    有相當之危害性，及其犯罪動機、目的、手段、被害人丙○○所受財產損失之多寡、被告於偵查中及本院審理時均矢口
    否認犯行之態度、智識程度等一切情狀，量處如主文所示之
    刑，併諭知易科罰金之折算標準，以示懲儆。
據上論斷，應依刑事訴訟法第二百九十九條第一項前段，刑法第
三十條第一項前段、第二項、第三百三十九條第一項、第四十一
條第一項前段，刑法施行法第一條之一第一項、第二項前段，判
決如主文。
本案經檢察官李善植到庭執行職務。
中    華    民    國    99    年    7     月    6     日
              刑事第十八庭  審判長法  官  高文崇
                                  法  官  林世民
                                  法  官  張清洲
以上正本證明與原本無異。
如不服本判決，應於收送達後十日內向本院提出上訴書狀（應敘
述具體理由並附繕本）。
上訴書狀如未敘述理由，應於上訴期間屆滿後二十日內補提理由
書於本院。
                                  書記官  詹東益
中    華    民    國    99    年    7     月    6     日
附錄論罪科刑法條
中華民國刑法第30條
（幫助犯及其處罰）
幫助他人實行犯罪行為者，為幫助犯。雖他人不知幫助之情者，
亦同。
幫助犯之處罰，得按正犯之刑減輕之。
中華民國刑法第339條
（普通詐欺罪）
意圖為自己或第三人不法之所有，以詐術使人將本人或第三人之
物交付者，處5年以下有期徒刑、拘役或科或併科1千元以下罰金
。
以前項方法得財產上不法之利益或使第三人得之者，亦同。
前二項之未遂犯罰之。

司法院資訊處製作；財團法人民間司法改革基金會備份。
